ACORDAO-COMPLETO-2546310

ACÓRDÃO 755/2023 ATA 2/2023 - PRIMEIRA CÂMARA

VISTOS, relatados e discutidos estes autos de tomada de contas especial instaurada pela Fundação Nacional de Saúde em desfavor de Manoel Mariano de Souza, prefeito de Barra do Corda/MA nas gestões de 2005-2008 e 2009-2012 (falecido) , e da Construtora Goes Incorporação Ltda., em razão da impugnação das despesas do Convênio 347/2005 - Siafi 555182 (peça 2, p. 31) , que previa a execução de Melhorias Sanitárias Domiciliares,
ACORDAM os Ministros do Tribunal de Contas da União, reunidos em sessão de 1ª Câmara, ante as razões expostas pelo Relator, em:
9.1. considerar revéis o espólio de Manoel Mariano de Sousa (CPF XXX.881.043-XX - falecido) , a Construtora Goes Incorporação Ltda. (CNPJ 63.445.688/0001-33) , os srs. João Batista Magalhães (CPF XXX.451.913-XX) e Eliezer de Araújo Goes Santiago (CPF XXX.145.765-XX) , dando-se prosseguimento ao processo, com fulcro no art. 12, § 3º, da Lei 8.443/1992; 
9.2. julgar irregulares as contas do Sr. Manoel Mariano de Sousa (CPF XXX.881.043-XX - falecido) , da Construtora Goes Incorporação Ltda. (CNPJ 63.445.688/0001-33) , de João Batista Magalhães (CPF XXX.451.913-XX) e de Eliezer de Araújo Goes Santiago (CPF XXX.145.765-XX) , nos termos dos arts. 1º, inciso I, 16, inciso III, alíneas "b" e "c", da Lei 8.443/1992, c/c os arts. 16, § 2º, alínea "b", 19 e 23, inciso III, da mesma Lei, condenando o espólio do Sr. Manoel Mariano de Sousa em solidariedade com os demais responsáveis acima indicados, na forma a seguir apresentada, ao pagamento das importâncias especificadas abaixo, atualizadas monetariamente e acrescidas dos juros de mora, calculadas a partir das datas discriminadas até a data da efetiva quitação do débito, fixando-lhes o prazo de 15 (quinze) dias, para que comprovem, perante o Tribunal, o recolhimento das referidas quantias aos cofres da Fundação Nacional de Saúde, nos termos do art. 23, inciso III, alínea "a", da citada Lei, c/c o art. 214, inciso III, alínea "a", do Regimento Interno do TCU:
	Data de Ocorrência
	Valor Histórico (R$) 

	03/04/2006
	160.000,00

	17/08/2006
	160.000,00

	13/06/2007
	80.000,00

9.3. aplicar à Construtora Goes Incorporação Ltda. (CNPJ 63.445.688/0001-33) e aos Srs.  João Batista Magalhães (CPF XXX.451.913-XX) e Eliezer de Araújo Goes Santiago a multa prevista no art. 57 da Lei 8.443/1992 c/c o art. 267 do Regimento Interno do TCU, no valor de R$ 450.000,00, fixando-lhes o prazo de quinze dias, a contar da notificação, para que comprovem, perante o Tribunal (art. 214, III, alínea "a", do Regimento Interno do TCU) , o recolhimento da dívida aos cofres do Tesouro Nacional, atualizada monetariamente desde a data deste acórdão até a data do efetivo recolhimento, se paga após o vencimento, na forma da legislação em vigor;
9.4. autorizar, desde logo, a cobrança judicial das dívidas, caso não atendidas as notificações, na forma do disposto no art. 28, inciso II, da Lei 8.443/1992;
9.5. enviar cópia deste Acórdão à Procuradoria da República no Estado do Maranhão, nos termos do § 3º do art. 16 da Lei 8.443/1992, c/c o § 7º do art. 209 do Regimento Interno do TCU, para adoção das medidas cabíveis;
9.6. enviar cópia deste Acórdão à Fundação Nacional de Saúde e aos responsáveis, para ciência.

Tomada de contas especial instaurada pela Fundação Nacional de Saúde, em razão da impugnação das despesas de Convênio, que previa a execução de Melhorias Sanitárias Domiciliares

Primeira Câmara

Prefeitura Municipal de Barra do Corda - MA.

3. Interessados/Responsáveis:
3.1. Interessado: Fundação Nacional de Saúde (26.989.350/0001-16).
3.2. Responsáveis: Construtora Góes Incorporação Ltda (63.445.688/0001-33); Eliezer de Araujo Goes Santiago (XXX.145.765-XX); Joao Batista Magalhaes (XXX.451.913-XX); Manoel Mariano de Sousa (XXX.881.043-XX).

13.1. Ministros presentes: Walton Alencar Rodrigues (Presidente) e Benjamin Zymler.
13.2. Ministros-Substitutos convocados: Augusto Sherman Cavalcanti (Relator) e Weder de Oliveira.

AUGUSTO SHERMAN

Adoto, como relatório, excerto da instrução elaborada por Auditor lotado na Secex-TCE (peça 130) , anuída pelos dirigentes da unidade (peças 131-132) e pelo MP/TCU (peça 133) :
"INTRODUÇÃO 
Cuidam os autos de tomada de contas especial instaurada pela Fundação Nacional de Saúde em desfavor de Manoel Mariano de Souza, prefeito de Barra do Corda/MA nas gestões de 2005-2008 e 2009-2012 (falecido) , e da Construtora Goes Incorporação Ltda., em razão da impugnação das despesas do Convênio 347/2005 - Siafi 555182 (peça 2, p. 31) , que previa a execução de Melhorias Sanitárias Domiciliares, com vigência estipulada de 16/12/2005 a 05/06/2008.
A presente instrução tem por objetivo alterar a proposta de encaminhamento apresentada na instrução precedente (peça 127) , pelos motivos a seguir expostos.
HISTÓRICO
A presente tomada de contas especial foi instaurada por força do Acórdão 936/2016-TCU-Plenário (TC Processo 003.723/2012-7) , prolatado no âmbito de auditoria realizada pelo TCU, que, em relação ao ajuste em tela, identificou indícios da utilização de empresa de fachada para a prática de desvio de recursos federais descentralizados, mediante fraude à licitação e direcionamento da contratação da aludida pessoa jurídica, com objetivo de atender a interesses individuais e ilegítimos de seus sócios e de terceiros ligados à administração municipal.
Adotados os procedimentos de praxe, o tomador de contas indicou a ocorrência de dano ao erário no valor de R$ 394.651,02, com responsabilização solidária de Manoel Mariano de Souza (falecido) , ex-prefeito Municipal de Barra do Corda/MA (gestões 2005-2008 e 2009-2012) , e da Construtora Goes Incorporação Ltda.
No âmbito do TCU, promoveu-se a citação do espólio do responsável Manoel Mariano de Sousa, na pessoa da sua representante legal, e da Construtora Goes Incorporação Ltda., na pessoa dos seus sócios-administradores, João Batista Magalhães e Eliezer de Araújo Goes Santiago.
Ainda no curso da fase saneadora, o Tribunal prolatou o Acórdão 1395/2021-TCU-Primeira Câmara, por meio do qual determinou a desconsideração da personalidade jurídica da Construtora Goes Incorporação Ltda., para responsabilizar, em regime de solidariedade, seus sócios-administradores, bem como a citação do espólio do Sr. Manoel Mariano de Sousa (falecido) , em solidariedade com Eliezer de Araújo Góes Santiago, João Batista Magalhães e Construtora Góes Incorporação Ltda.
Regularmente citados, os responsáveis deixaram transcorrer o prazo regimental sem apresentar defesa.
O exame técnico realizado na instrução precedente (peça 127) concluiu que teria ocorrido falha na comunicação processual da representante legal do espólio de Manoel Mariano de Sousa, por falta de observação do previsto no art. 179, § 7º, do Regimento Interno do TCU, porquanto nenhuma das comunicações que lhe foram enviadas contemplava o endereço do patrono informado na peça 97.
Em virtude do potencial embaraço ao regular andamento processo causado pela inobservância do aludido dispositivo, propôs-se, preliminarmente ao exame do mérito, o envio da comunicação dirigida à representante legal do espólio ao endereço dos seus patronos constituídos nos autos.
Da ausência de amparo normativo para o encaminhamento proposto
Antes da adoção da medida alvitrada, entretanto, constatou-se que a peça 97 não foi trazida aos autos pela representante do espólio, mas copiada do TC Processo 019.058/2015-2 e juntada a este processo apenas como comprovante da ausência de outros endereços da própria representante do espólio, fato que se evidencia pela análise dos metadados da aludida peça.
Sob essa perspectiva, é cristalino o disposto no item 20 do Memorando-Circular 10/2018-Segecex, que veda o envio da comunicação processual a profissional sem procuração nos autos, verbis: 
[a] comunicação não deve ser encaminhada a suposto procurador que não tiver procuração juntada aos autos, ainda que exista uma procuração genérica outorgada pelo mesmo responsável juntada em outro processo, tendo em vista o disposto no §7º do art. 179 do RI/TCU. (grifos acrescidos) 
Embora o documento lançado à peça 97 ostente o formato de procuração, a consequência prática da regra em tela é o reconhecimento de que tal documento não desempenha o mesmo papel nesta TCE, uma vez que a expressa manifestação de vontade pela parte para se fazer representar nestes autos constitui aspecto essencial para qualificar o referido documento como procuração na presente relação processual.
De mais a mais, o citado Memorando-Circular 10/2018-Segecex estabelece como condição para o advogado receber citação a outorga de poderes especiais para esse fim, sem a qual a procuração deve ser enviada para a parte, verbis:
6. Para o advogado receber citação, audiência ou oitiva, sendo esta última com base no art. 250, inc. V, do RI/TCU, a procuração juntada aos autos deve outorgar expressamente poderes especiais para esse fim (Acórdão 1590/2008-TCU-Plenário, rel. BENJAMIN ZYMLER; art. 18-A da Resolução-TCU 170/2004 e art. 105, caput, do Código de Processo Civil) . 
6.1. Na ausência de poderes especiais para o advogado receber citação ou audiência, a comunicação deve ser encaminhada diretamente à parte. (grifos acrescidos) 
Verifica-se do exposto que, a partir da constatação da ausência de procuração nos autos, carece de amparo normativo a proposta constante da instrução anterior (peça 127) para a realização da citação da representante do espólio de Manoel Mariano de Sousa no endereço constante da peça 97, justificando, assim, a nova proposta a seguir detalhada.
Dito isso, retoma-se a análise dos autos, tendo como ponto de partida as informações sobre as comunicações processuais enviadas.
Das comunicações enviadas
A partir das balizas apontadas pelo Acórdão 1395/2021-TCU-Primeira Câmara, exarado em 09/02/2021 (peça 86) , foram promovidas as citações dos responsáveis, nos seguintes moldes:
Construtora Goes Incorporação Ltda. - promovida a citação da empresa, conforme delineado adiante:
	Comunicação: Ofício 44613/2021 - Seproc (peça 109) 
Data da Expedição: 16/08/2021
Data da Ciência: 26/08/2021 (peça 115) 
Observação: Ofício enviado para o endereço do responsável, conforme pesquisa na base de dados no sistema da Receita Federal, custodiada pelo TCU, data de atualização 10/08/2021 (peça 103) 
Fim do prazo para a defesa: 10/09/2021

	Comunicação: Ofício 44612/2021 - Seproc (peça 110) 
Data da Expedição: 16/08/2021
Data da Ciência: não procurado (peça 118) 
Observação: Ofício enviado para o endereço do responsável, conforme pesquisa na base de dados no sistema da Receita Federal, custodiada pelo TCU, data de atualização 10/08/2021 (peça 102) 
Fim do prazo para a defesa: -

	Comunicação: Ofício 44611/2021 - Seproc (peça 111) 
Data da Expedição: 16/08/2021
Data da Ciência: ausente (peça 116) 
Observação: Ofício enviado para o endereço do responsável, conforme pesquisa na base de dados no sistema da Receita Federal, custodiada pelo TCU, data de atualização 10/08/2021 (peça 101) 
Fim do prazo para a defesa: -

	Comunicação: Edital 1287/2021 - Seproc (peça 119) 
Data da Expedição: 05/10/2021
Data da Ciência: 06/10/2021 (peça 120) 
Fim do prazo para a defesa: 21/10/2021

Francisca Teles de Sousa (espólio de Manoel Mariano de Sousa) - promovida a citação da responsável, conforme delineado adiante:
	Comunicação: Edital 799/2021 - Seproc (peça 109) 
Data da Expedição: 13/08/2021
Data da Ciência: 16/08/2021 (peça 112) 
Fim do prazo para a defesa: 31/08/2021

Eliezer de Araújo Goes Santiago - promovida a citação do responsável, conforme delineado adiante:
	Comunicação: Ofício 38138/2021 - Seproc (peça 106) 
Data da Expedição: 12/08/2021
Data da Ciência: 18/08/2021 (peça 113) 
Observação: Ofício enviado para o endereço do responsável, conforme pesquisa na base de dados no sistema da Receita Federal, custodiada pelo TCU, data de atualização 31/05/2021 (peça 95) 
Fim do prazo para a defesa: 02/09/2021

	Comunicação: Ofício 38141/2021 - Seproc (peça 105) 
Data da Expedição: 12/08/2021
Data da Ciência: 19/08/2021 (peça 114) 
Observação: Ofício enviado para o endereço do responsável, conforme pesquisa na base de dados no sistema da Receita Federal, custodiada pelo TCU, data de atualização 31/01/2021 (peça 89) 
Fim do prazo para a defesa: 03/09/2021

	Comunicação: Ofício 38131/2021 - Seproc (peça 104) 
Data da Expedição: 12/08/2021
Data da Ciência: não procurado (peça 117) 
Observação: Ofício enviado para o endereço do responsável, conforme pesquisa na base de dados no sistema da Receita Federal, custodiada pelo TCU, data de atualização 31/01/2021 (peça 90) 
Fim do prazo para a defesa: 03/09/2021

João Batista Magalhães - promovida a citação do responsável, conforme delineado adiante:
	Comunicação: Edital 798/2021 - Seproc (peça 100) 
Data da Expedição: 10/08/2021
Data da Ciência: 10/08/2021 (peça 107) 
Fim do prazo para a defesa: 25/08/2021

De acordo com os despachos de Conclusão das Comunicações Processuais (peças 121-123) ,  as providências inerentes às comunicações processuais foram concluídas.
Conforme o já exposto, transcorrido o prazo regimental, os responsáveis permaneceram silentes.
EXAME TÉCNICO
O exame técnico ora proposto compreende a análise das revelias configuradas, tomando como base as irregularidades atribuídas aos responsáveis no âmbito das instruções precedentes, em cotejo com os elementos comprobatórios constantes dos autos e os argumentos que possam ser aproveitados em favor dos responsáveis em manifestações colhidas na fase interna desta Tomada de Contas Especial, acaso existentes.
Da validade das notificações
Preliminarmente, cumpre tecer breves considerações sobre a forma como são realizadas as comunicações processuais no TCU. A esse respeito, destacam-se o art. 179, do Regimento Interno do TCU (Resolução 155, de 04/12/2002) e o art. 4º, inciso III, § 1º, da Resolução TCU 170, de 30/06/2004, in verbis:
Art. 179. A citação, a audiência ou a notificação, bem como a comunicação de diligência, farse-ão:
I - mediante ciência da parte, efetivada por servidor designado, por meio eletrônico, fac-símile, telegrama ou qualquer outra forma, desde que fique confirmada inequivocamente a entrega da comunicação ao destinatário;
II - mediante carta registrada, com aviso de recebimento que comprove a entrega no endereço do destinatário;
III - por edital publicado no Diário Oficial da União, quando o seu destinatário não for localizado
 (...) Art. 3º As comunicações serão dirigidas ao responsável, ou ao interessado, ou ao dirigente de órgão ou entidade, ou ao representante legal ou ao procurador constituído nos autos, com poderes expressos no mandato para esse fim, por meio de:
I - correio eletrônico, fac-símile ou telegrama;
II - servidor designado;
III - carta registrada, com aviso de recebimento;
IV - edital publicado no Diário Oficial da União, quando o seu destinatário não for localizado, nas hipóteses em que seja necessário o exercício de defesa.
Art. 4º. Consideram-se entregues as comunicações:
I - efetivadas conforme disposto nos incisos I e II do artigo anterior, mediante confirmação da ciência do destinatário;
II - realizadas na forma prevista no inciso III do artigo anterior, com o retorno do aviso de recebimento, entregue comprovadamente no endereço do destinatário;
III - na data de publicação do edital no Diário Oficial da União, quando realizadas na forma prevista no inciso IV do artigo anterior.
§ 1º O endereço do destinatário deverá ser previamente confirmado mediante consulta aos sistemas disponíveis ao Tribunal ou a outros meios de informação, a qual deverá ser juntada ao respectivo processo.
Bem se vê, portanto, que a validade da citação via postal não depende de que o aviso de recebimento seja assinado pelo próprio destinatário da comunicação, o que dispensa, no caso em tela, a entrega do AR em "mãos próprias". A exigência da norma é no sentido de o Tribunal verificar se a correspondência foi entregue no endereço correto, residindo aqui a necessidade de certeza inequívoca. 
Não é outra a orientação da jurisprudência do TCU, conforme se verifica dos julgados a seguir transcritos:
São válidas as comunicações processuais entregues, mediante carta registrada, no endereço correto do responsável, não havendo necessidade de que o recebimento seja feito por ele próprio (Acórdão 3648/2013-TCU-Segunda Câmara, Relator Min. José Jorge) ;
É prescindível a entrega pessoal das comunicações pelo TCU, razão pela qual não há necessidade de que o aviso de recebimento seja assinado pelo próprio destinatário. Entregandose a correspondência no endereço correto do destinatário, presume-se o recebimento da citação. (Acórdão 1019/2008-TCU-Plenário, Min. Benjamin Zymler) ;
As comunicações do TCU, inclusive as citações, deverão ser realizadas mediante Aviso de Recebimento - AR, via Empresa Brasileira de Correios e Telégrafos, bastando para sua validade que se demonstre que a correspondência foi entregue no endereço correto. (Acórdão 1526/2007-TCU-Plenário, Min. Aroldo Cedraz) .
A validade do critério de comunicação processual do TCU foi referendada pelo Supremo Tribunal Federal, nos termos do julgamento do MS-AgR 25.816/DF, por meio do qual se afirmou a desnecessidade da ciência pessoal do interessado, entendendo-se suficiente a comprovação da entrega do "AR" no endereço do destinatário:
Ementa: agravo regimental. Mandado de segurança. Desnecessidade de intimação pessoal das decisões do tribunal de contas da união. art. 179 do regimento interno do TCU. Intimação do ato impugnado por carta registrada, iniciado o prazo do art. 18 da Lei 1.533/1951 da data constante do aviso de recebimento. Decadência reconhecida. Agravo improvido.
O envio de carta registrada com aviso de recebimento está expressamente enumerado entre os meios de comunicação de que dispõe o Tribunal de Contas da União para proceder às suas intimações.
O inciso II do art. 179 do Regimento Interno do TCU é claro ao exigir apenas a comprovação da entrega no endereço do destinatário, bastando o aviso de recebimento simples. 
Da revelia dos responsáveis arrolados nos autos
A presente análise deve ser iniciada com destaque para as diversas tentativas promovidas por esta Corte para a notificação dos responsáveis (peças 82, itens 17 e 18, e 98) com o fito de identificar endereços onde eventualmente pudessem ser notificados.
As diversas citações podem ser divididas em dois blocos. O primeiro ocorreu na esteira da instrução à peça 6 e o segundo ocorreu em virtude do Acórdão 1395/2021-TCU-Primeira Câmara. Ambos os blocos se diferenciam, basicamente, pelos legitimados no polo passivo. 
No primeiro bloco, figuraram como responsáveis apenas o espólio de Manoel Mariano de Sousa, representado por Francisca Teles de Sousa, e a Construtora Goes Incorporações Ltda., sendo que a pesquisa realizada em nome dos sócios da empresa tinha como único objetivo alcançar a aludida sociedade empresária.
Deixa-se de tecer maiores considerações acerca das comunicações realizadas no primeiro bloco, tendo em vista que a expressa determinação contida no Acórdão 1395/2021-TCU-Primeira Câmara para a realização de nova citação de todos os responsáveis constantes dos autos tem como consequência tornar sem efeito as comunicações processuais levadas a termo até então, fato que, na prática, torna irrelevante para fins jurídicos a inércia dos responsáveis em relação às comunicações até então enviadas.
No segundo bloco, além dos responsáveis originais, houve expressa determinação do Acórdão 1395/2021-TCU-Primeira Câmara para a inclusão dos sócios da empresa no polo passivo da demanda, ampliando, assim, de 2 (dois) para 4 (quatro) os agentes no rol de responsáveis.
Ainda em relação ao segundo bloco, a instrução à peça 98 salientou que as novas pesquisas de endereço realizadas pelo TCU restaram infrutíferas em relação à representante do espólio de Manoel Mariano de Sousa e ao sócio João Batista Magalhães, fato que deu ensejo à proposta para a notificação desses responsáveis por meio de edital publicado no Diário Oficial da União.
A comunicação ralizada por edital publicado em órgão oficial ocorre quando o seu destinatário não é localizado. Esta forma de chamamento da parte aos autos está em consonância com o disposto no art. 179, inciso III, do Regimento Interno do TCU, sendo, assim, considerada medida processual válida, que tem como principal efeito concluir a fase de comunicação a cargo desta Corte de Contas.
Em contraste, a instrução lançada à peça 98 informou que foram identificados outros 2 (dois) endereços profissionais de Eliezer de Araújo Goes Santiago, o que deu ensejo à proposta para a notificação deste responsável, bem como da Construtora Goes Incorporações Ltda., nos aludidos endereços profissionais.
Da mesma forma que no bloco inicial, também nesta oportunidade não houve manifestação dos responsáveis. Ao contrário do que se verificou naquela fase, entretanto, nesta segunda fase houve ciência das notificações endereçadas ao responsável Eliezer de Araújo Goes Santiago (peças 113 e 114) e à Construtora Goes Incorporações Ltda. (peça 115) .
Nesses dois casos a entrega dos ofícios citatórios ocorreu em endereços provenientes de pesquisa realizada na base de dados da Receita Federal do Brasil. A comunicação nestes termos encontra fundamento no art. 179, inciso II, do Regimento Interno do Tribunal, e o recebimento da notificação no endereço oficial torna válida a medida processual adotada por esta Corte de Contas, tornando desnecessárias outras medidas pelo Tribunal.
Além disso, depois de notificado, o responsável Eliezer de Araújo Goes Santiago compareceu aos autos para requerer a juntada de instrumento de procuração e cópia integral do presente processo (peça 125) .
Por fim, importa mencionar que a Construtora Goes Incorporações Ltda., a despeito da ciência da notificação realizada por carta (peça 115) , também foi citada pela via editalícia (peça 120) .
Superada a análise acerca da validade das notificações, transcorrido o prazo regimental fixado e mantendo-se inerte os aludidos responsáveis, impõe-se que sejam considerados revéis, dando-se prosseguimento ao processo, com fulcro no art. 12, § 3º, da Lei 8.443/1992.
Nos processos do TCU, a revelia não leva à presunção de que seriam verdadeiras todas as imputações levantadas contra os responsáveis, diferentemente do que ocorre no processo civil, em que a revelia do réu opera a presunção da verdade dos fatos narrados pelo autor (Acórdão 1009/2018-TCU-Plenário, Min. Bruno Dantas; 2.369/2013-Plenário, Min. Benjamin Zymler e 2.449/2013-Plenário, Min. Benjamin Zymler) . Dessa forma, a avaliação da responsabilidade do agente não pode prescindir da prova existente no processo ou para ele carreada. 
Como visto, os responsáveis foram citados por integrarem esquema entabulado para fraudar procedimento licitatório com o intuito de contratar empresa de fachada (Construtora Góes Incorporação Ltda.) e realizar-lhe pagamentos sem nexo de causalidade entre os recursos recebidos e o objeto executado, haja vista os indícios de inexistência de fato da contratada, viabilizando o desvio de dinheiro público proveniente do Convênio EP 0347/2005 (peça 86) .
Ao permanecerem silentes, os responsáveis deixaram de produzir prova da regular aplicação dos recursos sob suas responsabilidades, em afronta às normas que impõem aos gestores públicos a obrigação legal de, sempre que demandados pelos órgãos de controle, apresentar os documentos que demonstrem a correta utilização das verbas públicas, a exemplo do contido no art. 93 do Decreto-Lei 200/1967: "Quem quer que utilize dinheiros públicos terá de justificar seu bom e regular emprego na conformidade das leis, regulamentos e normas emanadas das autoridades administrativas competentes." 
Mesmo as alegações de defesa não sendo apresentadas, considerando o princípio da verdade real que rege esta Corte, procurou-se buscar, em manifestações dos responsáveis na fase interna desta Tomada de Contas Especial, se havia algum argumento que pudesse ser aproveitado a seu favor. 
No entanto, os responsáveis arrolados na fase interna - Construtora Goes Incorporações Ltda. e Manoel Mariano de Sousa ¿ não se manifestaram ante do recebimento dos autos pelo Tribunal (peça 3, p. 43, item 9) , não havendo, assim, nenhum argumento que possa vir a ser analisado e posteriormente servir para afastar as irregularidades apontadas. 
Em se tratando de processo em que a parte interessada não se manifestou acerca das irregularidades imputadas, não há elementos para que se possa efetivamente aferir e reconhecer a ocorrência de boa-fé na conduta dos responsáveis, podendo este Tribunal, desde logo, proferir o julgamento de mérito pela irregularidade das contas, conforme os termos dos §§ 2º e 6º do art. 202 do Regimento Interno do TCU (Acórdão 2064/2011-TCU-Primeira Câmara, Min. Ubiratan Aguiar; 6.182/2011-1ª Câmara, Min. Weber de Oliveira; 4.072/2010-1ª Câmara, Min. Valmir Campelo; 1.189/2009-1ª Câmara, Min. Marcos Bemquerer; e 731/2008-Plenário, Min. Aroldo Cedraz) .
Dessa forma, os responsáveis arrolados devem ser considerado revéis, nos termos do art. 12, § 3º, da Lei 8.443/1992, devendo as contas serem julgadas irregulares, condenando-os ao débito apurado.
Prescrição da Pretensão Punitiva
Vale ressaltar que a pretensão punitiva do TCU, conforme Acórdão 1441/2016-TCU-Plenário, Relator: Benjamin Zymler, que uniformizou a jurisprudência acerca dessa questão, subordina-se ao prazo geral de prescrição indicado no art. 205 do Código Civil, que é de dez anos, contado da data de ocorrência da irregularidade sancionada, nos termos do art. 189 do Código Civil, sendo este prazo interrompido pelo ato que ordenar a citação, a audiência ou a oitiva dos responsáveis.
No presente caso, verifica-se a ocorrência da prescrição da pretensão punitiva do TCU, uma vez que houve prazo superior a 10 anos entre o ato que ordenou a primeira citação dos responsáveis, em 17/09/2018 (peça 8) , e a prática do ato irregular, ocorrido em 04/08/2008, adotando-se como parâmetro o prazo final para a apresentação da prestação de contas.
CONCLUSÃO
Em face da análise promovida na seção "Exame Técnico", verifica-se que os responsáveis não lograram comprovar a boa e regular aplicação dos recursos. Regularmente chamados aos autos, permaneceram silentes, em virtude do que devem ser considerados revéis, nos termos do art. 12, § 3º, da Lei 8.443/1992, e ter suas contas julgadas irregulares, com a consequente condenação solidária ao débito apurado.
Verifica-se também que houve a prescrição da pretensão punitiva em relação ao responsável, conforme análise já realizada.
Tendo em vista que não constam dos autos elementos que permitam reconhecer a boa-fé do responsável, sugere-se que as suas contas sejam julgadas irregulares, nos termos do art. 202, § 6º, do Regimento Interno do TCU, com a imputação do débito atualizado monetariamente e acrescido de juros de mora, nos termos do art. 202, § 1º do Regimento Interno do TCU, descontado o valor eventualmente recolhido.
PROPOSTA DE ENCAMINHAMENTO
Diante do exposto, submetemos os autos à consideração superior, propondo ao Tribunal:
considerar revéis o espólio de Manoel Mariano de Sousa (CPF XXX.881.043-XX - falecido) , a Construtora Goes Incorporação Ltda. (CNPJ 63.445.688/0001-33) , João Batista Magalhães (CPF XXX.451.913-XX) e Eliezer de Araújo Goes Santiago (CPF XXX.145.765-XX) , dando-se prosseguimento ao processo, com fulcro no art. 12, § 3º, da Lei 8.443/1992; 
julgar irregulares, nos termos dos arts. 1º, inciso I, 16, inciso III, alíneas "b" e "c", da Lei 8.443/1992, c/c os arts. 16, § 2º, alínea "b", 19 e 23, inciso III, da mesma Lei, as contas do espólio de Manoel Mariano de Sousa (CPF XXX.881.043-XX - falecido) , da Construtora Goes Incorporação Ltda. (CNPJ 63.445.688/0001-33) , de João Batista Magalhães (CPF XXX.451.913-XX) e de Eliezer de Araújo Goes Santiago (CPF XXX.145.765-XX) , condenando-os em regime de solidariedade, na forma a seguir apresentada, ao pagamento das importâncias a seguir especificadas, atualizadas monetariamente e acrescidas dos juros de mora, calculadas a partir das datas discriminadas até a data da efetiva quitação do débito, fixando-lhes o prazo de 15 (quinze) dias, para que comprovem, perante o Tribunal, o recolhimento das referidas quantias aos cofres da Fundação Nacional de Saúde, nos termos do art. 23, inciso III, alínea "a", da citada lei, c/c o art. 214, inciso III, alínea "a", do Regimento Interno do TCU:
	Data de Ocorrência
	Valor Histórico (R$) 

	03/04/2006
	160.000,00

	17/08/2006
	160.000,00

	13/06/2007
	80.000,00

autorizar, desde logo, a cobrança judicial das dívidas, caso não atendidas as notificações, na forma do disposto no art. 28, inciso II, da Lei 8.443/1992;
autorizar também, desde logo, se requerido, com fundamento no art. 26, da Lei 8.443, de 1992, c/c o art. 217, §§ 1º e 2º do Regimento Interno do TCU, o parcelamento da (s) dívida (s) em até 36 parcelas, incidindo, sobre cada parcela, corrigida monetariamente, os correspondentes acréscimos legais, fixando-lhes o prazo de 15 (quinze) dias, a contar do recebimento da notificação, para comprovarem, perante o Tribunal, o recolhimento da primeira parcela, e de 30 (trinta) dias, a contar da parcela anterior, para comprovarem os recolhimentos das demais parcelas, devendo incidir, sobre cada valor mensal, atualizado monetariamente, os juros de mora devidos, no caso do débito, na forma prevista na legislação em vigor, alertando os responsáveis de que a falta de comprovação do recolhimento de qualquer parcela importará o vencimento antecipado do saldo devedor, nos termos do § 2º do art. 217 do Regimento Interno deste Tribunal; 
enviar cópia do Acórdão a ser prolatado à Procuradoria da República no Estado do Maranhão, nos termos do § 3º do art. 16 da Lei 8.443/1992, c/c o § 7º do art. 209 do Regimento Interno do TCU, para adoção das medidas cabíveis;
enviar cópia do Acórdão que vier a ser proferido à Fundação Nacional de Saúde e aos responsáveis, para ciência;
informar à Procuradoria da República no Estado do Maranhão, à Fundação Nacional de Saúde e aos responsáveis que a presente deliberação, acompanhada do Relatório e do Voto que a fundamenta, está disponível para a consulta no endereço www.tcu.gov.br/acordaos, além de esclarecer que, caso requerido, o TCU poderá fornecer sem custos as correspondentes cópias, de forma impressa; e
informar à Procuradoria da República no Estado do Maranhão que, nos termos do parágrafo único do art. 62 da Resolução TCU 259/2014, os procuradores e membros do Ministério Público credenciados nesta Corte podem acessar os presentes autos de forma eletrônica e automática, ressalvados apenas os casos de eventuais peças classificadas como sigilosas, as quais requerem solicitação formal."
	É o relatório.

Eduardo Pinho Alves de Souza (OAB-MA 12.147) e outros, representando Eliezer de Araujo Goes Santiago; Francisca Telis de Sousa, representando Manoel Mariano de Sousa.

Procurador Marinus Eduardo De Vries Marsico.

TOMADA DE CONTAS ESPECIAL. DESVIO DE RECURSOS. INDÍCIOS DE FRAUDE À LICITAÇÃO. EMPRESA DE FACHADA. CITAÇÃO. REVELIA. CONTAS IRREGULARES. DÉBITO.

TOMADA DE CONTAS ESPECIAL (TCE)

Secretaria de Controle Externo de Tomada de Contas Especial (SecexTCE).

Em exame Tomada de Contas Especial instaurada pela Fundação Nacional de Saúde (Funasa) em razão da impugnação das despesas do Convênio 347/2005, Siafi 555182 (peça 2, p. 31) , que previa, mediante o aporte de recursos à Prefeitura Municipal de Barra do Corda/MA, a execução de melhorias sanitárias domiciliares, com vigência estipulada de 16/12/2005 a 5/6/2008.
Após chegar a ter sua prestação de contas final aprovada pela Funasa, nos termos do Parecer Financeiro 47/2013 (peça 2, p. 180/181) , este Tribunal, diante da identificação de irregularidades em convênios e contratos de repasse celebrados por diversos órgãos e entidades federais com a Prefeitura Municipal de Barra do Corda/MA, deliberou por, entre outras medidas, determinar à Funasa, via item 9.8 do Acórdão 936/2016-TCU-Plenário, Relator Ministro Benjamin Zymler, a instauração de tomadas de contas especiais em relação a instrumentos de transferência voluntária de recursos firmados com aquele ente federado, entre eles o convênio de que versam estes autos.
As providências levadas a efeito para cumprimento da referida determinação resultaram, no âmbito da Funasa, na emissão do Parecer Financeiro 86/2016 (peça 3, pp. 17/18) , em que se concluiu pela reprovação da prestação de contas final do Convênio 347/2005, "em razão da ausência de nexo de causalidade entre a parcela executada do objeto e os recursos federais descentralizados" e, em função disso, pela responsabilização solidária do Sr. Manoel Mariano de Sousa (falecido) , Prefeito Municipal de Barra do Corda/MA nas gestões 2005/2008 e 2009/2012, e da Construtora Góes Incorporação Ltda., vindo o Relatório de Tomada de Contas Especial (peça 3, pp. 40/43) a concluir que tal responsabilidade envolveria o dano ao Erário no montante, em valores históricos, de R$ 394.651,02.
Já no âmbito desta Corte, a instrução inicial (peça 6) , ainda que haja mencionado a necessidade de endereçamento do ofício citatório aos sócios administradores da Construtora Góes Incorporação Ltda., haja vista a frustração em encontrar a referida empresa no endereço constante da base de dados da Receita Federal, findou propondo, apenas, a citação do espólio do então Prefeito, Sr. Manoel Mariano de Sousa, solidariamente com a Construtora Góes Incorporação Ltda., pela irregularidade de pagamentos a empresa "fantasma", sem nexo de causalidade entre os recursos federais recebidos e o objeto do Convênio 347/2005. As tentativas de citação por via postal, contudo (peças 9, 10/15, 20/26, 27/53, 54/67 e 70/73) , ainda que se intentando notificar a empresa por meio de seus sócios-administradores, resultaram infrutíferas, fazendo-se necessário o chamamento por intermédio de editais (peças 68/69, 74, 77/78) . No entanto, ainda que devidamente citados, em consonância com as disposições legais e regulamentares pertinentes, referidos responsáveis permaneceram silentes.	 
Na sequência, por meio do Acórdão 1395/2021-TCU-Primeira Câmara, considerando a existência de ardil elaborado mediante a utilização de empresa de fachada para viabilizar desvios de recursos públicos federais, restando configurado o abuso de direito na utilização da pessoa jurídica Construtora Góes Incorporação Ltda., este Tribunal determinou a desconsideração daquela pessoa jurídica, bem como a citação da empresa e de seus sócios-administradores, Srs. João Batista Magalhães e Eliezer de Araújo Góes Santiago.
Efetivadas as comunicações, a Secex-TCE propõe, em sua derradeira instrução, julgar irregulares as presentes contas, condenando os responsáveis ao recolhimento do débito apurado (R$ 400.000,00, em valores históricos) , embora defenda a ocorrência da prescrição da pretensão punitiva (Acórdão 1441/2016-TCU-Plenário) . 
Brevemente historiado, adianto que, exceto em relação a questão da prescrição, acolho a referida proposta, incorporando a respectiva análise às minhas razões de decidir, sem prejuízo e naquilo que não colidir com as considerações que se seguem.  
Observo que, embora regularmente citados (peças 103, 109 e 115; 110, 118 e 102; 111, 116 e 101; 119-120; 109, 112; 106, 113 e 95; 105, 114 e 89; 104, 117 e 90; 100 e 107) , os responsáveis permaneceram silentes, devendo ser considerados revéis, nos termos do art. 12, § 3º, da Lei 8.443/1992. 
A despeito de a instrução de peça 127 ter concluído, em um primeiro momento, pela ocorrência de falha na comunicação processual da representante legal do espólio de Manoel Mariano de Sousa, por falta de observação do previsto no art. 179, § 7º, do Regimento Interno do TCU, porquanto nenhuma das comunicações que lhe foram enviadas contemplava o endereço do advogado informado na peça 97, há que se reconhecer que este expediente não foi trazido aos autos pela representante do espólio, mas copiada do TC Processo 019.058/2015-2 e juntada a este processo apenas como comprovante da ausência de outros endereços da própria representante do espólio, de sorte que não há procuração nos autos para tal responsável.
De mais a mais, não restaram afastados os indícios de dano ao erário que nortearam a instauração do presente feito, razão pela qual acolho o julgamento pela irregularidade das contas e pela condenação ao débito apurado. 
No que se refere à prescrição, vale destacar a publicação da Resolução 344/2022, após a conclusão da instrução meritória, que regulamenta, no âmbito do Tribunal de Contas da União, a prescrição para o exercício das pretensões punitiva e de ressarcimento.
Nestes termos, registro que a fluência do prazo prescricional iniciou-se em 30/6/2008, visto tratar-se da data de apresentação da prestação de contas final (peça 2, p. 97) , nos termos disposto na Resolução 344/2022, art. 4º. A despeito de o documento referir-se à data de "31 de junho de 2008" (peça 2, p. 97, canto superior) , inexistente, utiliza-se em benefício dos responsáveis o dia anterior àquele (30/6/2008, segunda-feira) .
Esta Corte teve ciência de indícios de irregularidades na aplicação de recursos federais pelo Município de Barra do Corda, envolvendo vários convênios, mediante Levantamento de Auditoria, com relatório concluído em 28/6/2011, realizado no bojo de Representação (TC Processo 015.092/2010-0) que foi conhecida por meio do item 9.1 do Acórdão 2566/2011-TCU-Plenário (Relator Ministro José Múcio Monteiro) , apreciado em 21/9/2011 e por meio do qual foi autorizada a inclusão no Plano de Fiscalização deste Tribunal de correspondente auditoria, que teve seu Relatório concluído em 17/9/2012 (TC Processo 003.723/2012-7, peça 355) . Esses andamentos caracterizam atos inequívocos de apuração dos fatos, nos termos previstos no art. 5º, inciso II, da Resolução 344/2022. 
A propósito, o referido relatório de auditoria evidenciou, para a avença em tela, a ocorrência de "beneficiários dos pagamentos diferentes das pessoas contratadas", bem como indícios da existência de empresa de fachada, caracterizando indícios da ocorrência de dano ao erário. 
Após a conclusão do relatório, foram empreendidas medidas saneadoras e apuratórias no bojo do TC Processo 003.723/2012-7, a exemplo da oitiva da Construtora Goes Incorporação Ltda., por intermédito de seu sócio Eliezer de Araújo Goes Santiago, em 11/4/2013 (peça 429 daqueles autos) , da conclusão da análise de mérito em 4/6/2014 (peças 460-462 daqueles autos) , exame sumário de elementos de defesa oferecidos pelo Sr. Manoel Mariano de Sousa (peças 459 e 462-468) realizado pelo Voto condutor apreciado em 20/4/2016  (peça 470) , e, ao final, o Acórdão 936/2016-TCU-Plenário, proferido em 20/4/2016, onde se determinou a instauração da presente tomada de contas especial. 
As citações dos responsáveis ocorreram, no bojo destes autos, entre os anos de 2018 (peças 13, 20, 33, 37 e 42)  e 2021  (peças 100, 108 e 113) [footnoteRef:2]. [2:  Inicialmente nas datas de 8/10/2019 (peça 74 - Construtora Góes e Incorporação Ltda.) e 31/1/2020 (peça 78 - Manoel Mariano de Souza) e, posteriormente, em 29/9/2021 (peça 119 - Construtora Góes e Incorporação Ltda.) , em 14/7/2021 (peça 108 - espólio de Manoel Mariano de Sousa) , em 14/7/2021 (peça 100 - João Batista Magalhães) e em 18/8/2021 (peça 113 - Eliezer de Araújo Goes Santiago) .] 
Com efeito, uma vez presentes as hipóteses interruptivas supradestacadas, resta indene de dúvidas a inocorrência de lapso superior a cinco anos desde o início de sua fluência, afastando-se a ocorrência da prescrição. Não houve, tampouco, lapso temporal superior a três anos em que o processo ficou pendente de julgamento ou despacho, não se operando a prescrição intercorrente.
Assim sendo, uma vez afastada a ocorrência da prescrição da pretensão punitiva e ressarcitória, acresço à proposta instrutória a aplicação da multa legal aos responsáveis.
Por fim, destaco que deixo de carrear para a minuta de acórdão a proposição instrutória de, desde já, autorizar-se o parcelamento das dívidas imputadas, tendo em vista entender tratar-se de providência que somente deve ser adotada em face de solicitação do interessado. 
Ante o exposto, manifesto-me por que o Tribunal aprove o acórdão que ora submeto à deliberação deste Colegiado.
TCU, Sala das Sessões, em 7 de fevereiro de 2023.
AUGUSTO SHERMAN CAVALCANTI 
Relator